【裁判字號】    97,重訴,142
【裁判日期】    971226
【裁判案由】    債務人異議之訴
【裁判全文】
臺灣臺中地方法院民事判決             97年度重訴字第142號
原      告  甲○○
訴訟代理人  乙○○  律師
被      告  丁○○
訴訟代理人  蔡本勇  律師
上列當事人間債務人異議之訴事件，經本院於民國97年11月27日
言詞辯論終結，判決如下：
    主      文
本院民國九十六年度執字第七二四四九號給付票款強制執行事件
，被告所執本院民國九十四年度票字第八八二八號本票裁定執行
名義對原告甲○○之強制執行程序，於超過新臺幣貳佰肆拾萬元
，及自民國九十四年三月十九日起至清償日止，按年息百分之六
計算之利息部分不得執行。
原告其餘之訴駁回。
訴訟費用由被告負擔五分之一，餘由原告負擔。
    事實及理由
壹、兩造爭執要旨及事實：
一、原告主張：原告甲○○與丙○○ (丙○○部分業經撤回) 於
    民國93年12月22日、94年1月10日及同年2月14日分別向原告
    借款新臺幣 (下同)170 萬元、370萬元、200萬元 (扣除預
    付利息，實際僅借款1,547,000元、180萬元、343萬元)，並
    簽發支票三紙交付被告作為還款擔保，嗣於94年3月17日經
    被告要求換票，丙○○乃另簽立由原告擔任連帶保證人，金
    額分別為1,400萬元、300萬元之借據交付被告清償借款本息
    ，同時交付發票人為丙○○、票號0000000、面額1,400萬元
    及發票人為丙○○、甲○○、票號0000000、面額300萬元之
    本票二紙作為還款擔保。被告即持此二紙本票向法院聲請准
    許強制執行之裁定，經本院於94年4月21日、94年5月2日分
    別以94年度票字第8048號、94年度票字第8828號准許被告之
    聲請。惟原告實際僅向被告借得6,777,000元，被告係收取
    與本金顯不相當之利息，其涉犯之重利罪經臺灣高等法院臺
    中分院96年度上易字第347號刑事判決確定，原告與丙○○
    並共同於94年5月6日提起確認本院94年度票字第8048號、第
    8828號本票裁定債權6,777,000元以外債權利息不存在訴訟
    ，經本院簡易庭於94年7月13日以94年度中簡字第1529號判
    決駁回原告之訴後，再經原告及丙○○提起上訴後，兩造於
    95年1月12日於94年度簡上字第260號審理中達成訴訟外和解
    ，並書立和解書，約定原告應分別於同年2月16日、4月16
    日、7月16日償還被告100萬元、500萬元、300萬元，雙方並
    約明一期遲延，其他債權視為全部到期，原告當日撤回上訴
    而告確定。嗣後原告於95年2月16日及同年6月22日分別償還
    100萬元及560萬元。詎被告以原告遲誤清償期日為由，拒絕
    原告之清償，並表示雙方債務已回復為原有之本金1,700萬
    元及利息7,048,000元，扣除原告已清償之100萬元，尚應給
    付被告23,048,000元，復於96年10月19日以94年度票字第
    8828號對原告聲請強制執行，經本院以96年度執字第72449
    號執行中。惟兩造前已達成和解確認原告債務為900萬元，
    扣除原告已給付之660萬元，對被告積欠之債務僅240萬元，
    是被告就超過240萬元部分不得再據上開執行名義對原告為
    主張。縱認為雙方債務因原告遲延給付而回復本票債權1,70
    0萬元，然因原告僅向被告借款740萬元 (扣除預扣利息後，
    實際上僅6,777,000元)，以最高利率20%之法定限制計算，
    原告至95年6月22日為止，債務總額至多為2,904,000元，被
    告就超過此數額部分亦無請求權，爰依強制執行法第14條第
    1項之規定提起債務人異議之訴，並聲明：本院96年度執字
    第72449號給付票款強制執行事件，被告執臺灣臺中地方法
    院94年度票字第8828號本票裁定之執行名義，對原告之強制
    執行程序，不得執行。
二、被告則以：兩造雖曾於95年1月12日於本院94年度簡上字第
    260號審理中達成訴訟外和解，約明原告與丙○○應於2月16
    日、4月16日、7月16日分別連帶給付被告100萬元、500 萬
    元、300萬元，惟被告於95年2月16日、6月21日給付100萬元
    、560萬元後，其餘迄今尚未給付，依該和解書約定，一期
    不為履行，視為票據債權及其原因債權全部到期，是原告自
    應給付被告上開本票所載共計1,700萬元之票據債權及其利
    息，扣除原告已清償部分，原告尚應給付1,168萬3,854元，
    及自95年6月22日起至清償日止，按年息百分之6計算之利息
    ，被告依上開金額執行，顯有理由等語置辯，並聲明：原告
    之訴駁回。
貳、本件經兩造整理並協議簡化爭點如下：
一、不爭執事項(本院採為判決之基礎)
  (一)原告與丙○○分別於93年12月22日、94年1月10日及同年2
    月14日向被告借款170萬元、370萬元、200萬元。
  (二)丙○○於94年3月17日另簽立由原告擔任連帶保證人，金額
    分別為1,400萬元、300萬元之借據交付被告清償借款本息，
    同時交付發票人為丙○○、票號0000000、面額1,400萬元及
    發票人為丙○○、甲○○、票號0000000、面額300萬元之本
    票2紙作為還款擔保。
  (三)本院於94年4月21日、94年5月2日分別以94年度票字第8048
    號、94年度票字第8828號准許被告聲請本票裁定，准予強制
    執行。
  (四)兩造於95年1月12日針對上開借款達成訴訟外和解，約定原
    告應分別於同年2月16日、4月16日、7月16日償還被告100
    萬元、500萬元、300萬元。然原告僅於95年2月16日及同年6
    月22日分別償還100萬元及560萬元。
  (五)被告於96年10月19日以94年度票字第8828號對原告聲請強制
    執行 (96年度執字第72449號)，目前停止執行中。(執行債
    權金額300萬元，及自94年3月19日起至清償日止按年息百分
    之6計算之利息)。
  (六)被告於96年10月19日以94年度票字第8048號對丙○○聲請強
    制執行 (96年度執字第72448號)，已執行完畢，未受任何清
    償(本件執行債權11,683,854元)
  (七)原告與丙○○共同於94年5月6日提起確認本院94年度票字第
    8048號、第8828號本票裁定債權6,777,000元以外債權利息
    不存在訴訟，經本院簡易庭於94年7月13日以94年度中簡字
    第1529號判決駁回原告之訴後，經原告及丙○○提起上訴後
    ，復於95年1月12日撤回上訴而告確定 (94年度簡上字第260
    號)。
  (八)本件97年11月6日原告變更後之訴之聲明僅原告甲○○為原
    告，原告丙○○業經撤回起訴，被告亦同意原告訴之變更。
二、兩造爭執之事項
  (一)本票債權是否因兩造於95年1月12日達成和解而受影響？
  (二)93年12月22日、94年1月10日及同年2月14日三次借款，有無
    約定利息？
  (三)原告及丙○○未清償上開借款，於94年3月17日另簽立1,700
    萬元之借據及同額本票，扣除實際交付之金額後是否皆為利
    息？
  (四)本件原告尚積欠被告之借款金額應為多少？
  (五)94年度中簡字第1529號判決之既判力是否會影響本件？
參、得心證之理由：
一、按和解有使當事人所拋棄之權利消滅及使當事人取得和解契
    約所訂明權利之效力，民法第737條亦定有明文。又和解之
    本質，究為創設，抑為認定，應依和解契約之內容定之。
    當事人以他種之法律關係或以單純無因性之債務約束等，替
    代原有之法律關係時，屬於創設；否則，以原來而明確之法
    律關係為基礎而成立和解時，即屬認定 (最高法院77年度第
    19次民事庭會議決意旨參照)。經查，原告與丙○○曾於94
    年5 月6日以系爭二紙本票實際金額僅為6,777,000元，而對
    被告就超過上開部分提起確認本票債權不存在訴訟，經本院
    台中簡易庭於94年7月13日以94年度中簡字第1529號判決駁
    回原告及丙○○之訴，其後經原告及丙○○提起上訴後，兩
    造於95年1月12日針對原告及丙○○積欠被告之借款達成和
    解，並簽立和解書，和解書內容記載：「立和解書人丙○○
    、甲○○、丁○○於95年1月12日於台中地方法院第20法庭
    就臺灣臺中地方法院94年度簡上字第260號事件達成和解，
    約定條款如下：壹、丙○○、甲○○與丁○○願就臺中地方
    法院94年度票字第8048號、8828號裁定所示本票裁定及其原
    因債權達成和解條件如下：「壹、丙○○、甲○○願於95年
    2 月16日、4月16日、7月16日分別連帶給付丁○○新台幣 (
    下同)1,000,000 元、5,000,000元、3,000, 000元。貳、前
    期給付之期款，如按期履行視為票據債權及其原因債權全部
    清償完畢，如一期不履行，視為票據債權及其原因債權全部
    到期，丙○○及甲○○願意立即連帶給付丁○○上開本票所
    載之票據債權及其利息。參、本和解成立同時，丙○○、甲○○同時撤回臺灣臺中地方法院94年度簡上字第260號案件
    之上訴。肆、匯款帳戶：誠泰銀行公益分行戶名：丁○○。
    帳號：0000000000000」等語，此業經原告提出兩造所不爭
    執之和解書1紙為證，並經本院調閱上開卷宗查核無誤，足
    見原告於和解前，對於本票之原因債權為借款債權乙節，並
    無爭執，僅係原告仍主張兩造間之借款債權應僅為6,777,00
    0元，被告則抗辯借款債權應為1,700萬元，依此，兩造於成
    立和解時，僅對原告及丙○○應負擔之債務數額處於兩相爭
    執之狀態，雙方顯係以原來已明確之法律關係為基礎而成立
    和解，參酌和解當時，被告因上開借款涉及收取與原本顯不
    相當利息之行為，經本院以95年度易第2757號重利案件經檢
    察官提起公訴（94年度偵續字第388號），並由本院刑事庭
    審理中（該案於95年12月22日判決原告連續成他人急迫，貸
    以金錢，取得與原本顯不相當之重利，處有期徒刑三月，如
    易科罰金，以銀元三百元新台幣九百元折算一日），其後經
    臺灣高等法院臺中分院判處有期徒刑4月確定（參照卷附之
    刑事判決書），益見雙方間和解當時並非以他種之法律關係
    或以單純無因性之債務約束等，替代原有之法律關係，而僅
    係就已確定之法律關係確認其數額，換言之，雙方間已就系
    爭2紙本票之原因借款債權確認其金額為900萬元，並達成分
    為3期給付合意，解釋上，其超出900萬元部分之債權，已確
    認被告並無請求權可言。另參酌和解書第三項約定同時撤回
    上訴等情觀之，益兩造間因和解而確定金額之法律關係，和
    解雙方僅得依據和解所確定之金額為請求，而不得就和解以
    外之金額更為主張。
二、再按解釋私人之契約應通觀全文，並斟酌立約當時之情形，
    以期不失立約人之真意。最高法院18年上字第1727號著有判
    例可參，兩造於和解書第2條雖約定：「如有一期不履行，
    視為票據債權及其原因債權全部到期，丙○○、甲○○願立
    即連帶給付丁○○上開本票所載之票據債權及其利息。」等
    語，解釋上，原告若未按期給付，即應與丙○○連帶給付被
    告上開本票所載之票據債權及利息，然關於本票所在之票據
    債權，兩造已確認其金額為900萬元，超出900萬元部分，被
    告已不得更為主張，故探求當事人真意，原告若未按期給付
    ，應就900萬元部分所未給付部分之金額，視為全部到期，
    並應一次應清償完畢。是被告抗辯，原告未依期給付，即應
    返還1,700萬元之借款債權云云，應非可採。
三、被告雖抗辯原告與丙○○前曾就本件據以執行之本院94年度
    票字第8048號、第8828號本票裁定，提起確認6,777,000元
    以外債權利息不存在訴訟，經本院簡易庭以94年度中簡字第
    1529號判決駁回原告及丙○○之訴，該判決並因原告及丙○○撤回上訴而告確定，而該判決所判斷之債權與本件執行名
    義為同一債權，乃同一事件，是該判決的既判力及於本件云
    云。惟按當事人對於第一審判決提起上訴，嗣於上訴期間屆
    滿以後撤回第二審上訴者，因原來提起上訴之訴訟行為，已
    因在後之撤回行為而不存在，第二審訴訟繫屬因撤回上訴而
    溯及的消滅，其結果與未提起上訴之情形相同，第一審判決
    之確定日期應與未上訴同，第一審判決應溯及於上訴期間屆
    滿時確定 (最高法院96年度臺抗字第206號判決參照)。本件
    原告及丙○○於94年度中簡字第1529號判決上訴期間屆滿以
    後撤回第二審上訴，揆諸上開說明，該判決應溯及於上訴期
    間屆滿時即94年8月11日確定。再按除別有規定外，確定之
    終局判決就經裁判之訴訟標的，有既判力，民事訴訟法第
    400條第1項定有明文。然判決之既判力，係僅關於為確定判
    決之事實審言詞辯論終結時之狀態而生，故在確定判決事實
    審言詞辦論終結後所後生之事實，並不受其既判力之拘束 (
    最高法院39年臺上字第214號判例參照)。查原告與丙○○就
    本件據以執行之本院94年度票字第8048號、第8828號本票裁
    定，提起確認6,777,000元以外債權利息不存在訴訟，經本
    院簡易庭於94年7月13日以94年度中簡字第1529號判決駁回
    原告之訴，復經原告及丙○○復提起上訴，於95年1月12 日
    因兩造達成訴訟外和解，原告及丙○○乃撤回上訴 (94年度
    簡上字第260號)，已如前述，而原告就本院94年度中簡字第
    1529號受敗訴之已確定法律關係，另外與被告成立和解，確
    定兩造間之借款債權債務關係為900萬元等情，乃兩造基於
    法院已確定之法律關係另為相互讓步之意思表示合致，應與
    私法自治之精神無違，更與上開既判力之規定無涉，是被告
    再以本院94年度中簡字第1529號判決之既判力件為抗辯云云
    ，即不可採。
四、復按執行名義成立後，如有消滅或妨礙債權人請求之事由發
    生，債務人得於強制執行程序終結前，向執行法院提起異議
    之訴，強制執行法第14條第1項定有明文。而所謂消滅債權
    人請求之事由，係指足以使執行名義之請求權及執行力消滅
    之原因事實，如清償、提存、抵銷、免除、混合、債權之讓
    與、債務之承擔、解除條件之成就、和解契約之成立等而言
    (最高法院69年度台上字第654號判決意旨可資參照)。查本
    件96年度執字第72449號強制執行事件，被告係以94年5月2
    日本院94年度票字第8828號民事確定裁定為執行名義（票面
    金額為300萬元，即自94年3月19日起至清償日止，按年息百
    分之6計算之利息）對被告聲請強制執行，此業經調閱本院
    96年度執字第72449號民事執行卷宗查核無誤，而該執行名
    義成立後，兩造復於95年1月12日成立和解契約，雙方重新
    確定兩造間之借款債權為900萬元，既經認定，而原告於95
    年2 月16日及同年6月22日清償被告100萬元及560萬元，復
    為兩造所不爭執，是原告僅尚欠被告240萬元，依前揭說明
    ，就660萬元及利息部分已符合強執行法第14條第1項所謂消
    滅債權人請求之事由，不得再為強制執行。從而，原告據此
    提起本件債務人異議之訴，請求被告於超過240萬元，及自
    94年3 月19日起至清償日止，按年息百分之6計算利息部分
    不得強制執行，於法尚屬有據，逾此請求部分，則非有據，
    應與駁回。
五、至於兩造間之債權既因和解而確定其債權金額，則兩造間再
    爭執和解前93年12月22日、94年1月10日及同年2月14日三次
    借款，有無約定利息？原告及丙○○未清償上開借款，於94
    年3月17日另簽立1,700萬元之借據及同額本票，扣除實際交
    付之金額後是否皆為利息？即無再予論述之必要，附此敘明
    。
肆、訴訟費用負擔之依據：民事訴訟法第79條。
中    華    民    國    97    年    12    月    26    日
                  民事第三庭    法  官  許石慶
正本係照原本作成。
如對本判決上訴，須於判決送達後20日內向本院提出上訴狀。
中    華    民    國    97    年    12    月    29    日
                                書記官


司法院資訊處製作；財團法人民間司法改革基金會備份。
